臺灣臺北地方法院民事判決　九十一年度簡上字第五二號
　　上　訴　人　乙○○○
　　訴訟代理人　丙○○
　　被上訴人　　甲○○○
右當事人間請求給付會款事件，上訴人對於中華民國九十年十月二十九日本院台北簡
易庭九十年度北簡字第三八００號第一審判決提起上訴，本院判決如左：
    主  文
上訴駁回。
第二審訴訟費用由上訴人負擔。
    事  實
甲、上訴人方面：
一、聲明：如主文所示。
二、陳述：除與原審判決書所載者相同茲予引用外，補稱：上訴人參加被上訴人於民
    國八十三年五月五日及八十四年八月二十日發起之互助會（以下分別稱Ａ會及Ｂ
    會），其中Ａ會上訴人於八十五年十一月二十日得標，會款交至八十六年三月，
    故Ａ會部分上訴人僅積欠二十萬元，且Ｂ會部分之互助會開始招會時是五十一個
    會員，可是後來增加六個會員，所以應該是五十七會，而上訴人以訴外人劉玉琦
    名義參與之Ｂ會，共繳交活會二十二次會款及會首之會款，計繳納二十三次會款
    ，共四十六萬元，故被上訴人計算抵銷之金額有誤。
三、證據：援用原審之立證方法。
乙、被上訴人方面：
一、聲明：駁回上訴。
二、陳述：除與原審判決書所載者相同茲予引用外，補稱：上訴人就Ａ、Ｂ二會各為
    五十一會次（含會首）部分於原審言詞辯論時並不爭執，其後改稱Ｂ會應為五十
    七會次，已有違誤，另上訴人主張Ａ會部分於八十五年十一月二十日得標，惟上
    訴人獲標後於同年十二月份起即未再繳納會款，Ｂ會上訴人以其子劉長鑫名義亦
    屬死會部分，同時亦未再繳納會款，上訴人稱死會及活會會款繳至八十六年三月
    ，即應負立證之責。
三、證據：援用原審之立證方法。
    理  由
一、本件被上訴人起訴主張其先後於八十三年五月五日及八十四年八月二十日分別發
    起合會Ａ會及Ｂ會，並自任會首，每會會金均為二萬元，並約定合會得標人需按
    其得標金金額簽發本票交付原告，以供作得標人繼續履行繳交會款義務之保證。
    上訴人於八十三年五月五日參加被上訴人所召集之Ａ會，另於八十四年八月二十
    日以其子劉長鑫、女劉玉琦之名義再參加被上訴人所召集之Ｂ會各一會次，嗣上
    訴人參加之Ａ會於八十五年十一月二十日得標後，即未繳交會款，共計十七次死
    會會款（三十四萬元）未繳納，上訴人以其子劉長鑫名義參與之Ｂ會於得標後，
    自八十五年十二月起亦未繳納會款，共有三十四次死會會款（六十八萬元）未繳
    納，而上訴人以其女劉玉琦名義參與之Ｂ會，共繳交二十二次會款（四十四萬元
    ），上訴人共積欠被上訴人會款一百零二萬元，扣除已繳交之活會會款四十四萬
    元，上訴人迄今尚欠五十八萬元會款未為清償，屢催未果，爰本於合會關係請求
    上訴人給付五十八萬元及自起訴狀繕本送達翌日起至清償日止按年息百分之五計
    算之利息之判決。上訴人則以其Ａ會之會款係繳納至八十六年三月，且Ｂ會部分
    之互助會開始招會時是五十一個會員，可是後來增加六個會員，所以應該是五十
    七會，而上訴人以訴外人劉玉琦名義參與之Ｂ會，共繳活會二十二次會款及會首
    之會款，計繳納二十三次會款，共四十六萬元，故被上訴人計算抵銷之金額有誤
    等語資為抗辯。
二、被上訴人主張其先後於八十三年五月五日及八十四年八月二十日分別發起合會Ａ
    會及Ｂ會，並自任會首，每會會金均為二萬元，上訴人於八十三年五月五日參加
    被上訴人所召集之Ａ會，另於八十四年八月二十日以其子劉長鑫、女劉玉琦之名
    義再參加被上訴人所召集之Ｂ會各一會次，上訴人參加之Ａ會係於八十五年十一
    月二十日得標，上訴人以其子劉長鑫名義參與之Ｂ會係死會，以其女劉玉琦參與
    之Ｂ會係活會之事實，業據其提出合會會單影本二紙為證，並為上訴人所不爭執
    ，被上訴人此部分主張之事實，自堪信為真實。
三、按當事人主張有利於己之事實者，就其事實有舉證之責任，民事訴訟法第二百七
    十七條前段有明文之規定。本件上訴人抗辯其所繳交之Ａ會會款至八十六年三月
    份，及其以訴外人劉玉琦名義繳交之Ｂ會會款係二十三會共四十六萬元等語，經
    查，被上訴人就上訴人所抗辯其清償Ａ會會款至八十五年十一月份，及上訴人以
    訴外人劉玉琦名義繳納二十二會會款共四十四萬元之事實並不爭執，上訴人就此
    部分之事實毋庸負舉證責任，至上訴人另抗辯其所繳交之Ａ會會款係至八十六年
    三月份，及其以訴外人劉玉琦名義繳交之Ｂ會會款係二十三會共四十六萬元等語
    ，惟為被上訴人所否認，則上訴人應就其自八十五年十二月至八十六年三月每月
    有繳交會款二萬元，及其以訴外人劉玉琦名義參與之Ｂ會有多繳交二萬元會款之
    事實負舉證責任，惟上訴人迄言詞辯論終結時並未舉證以實其說，是其所辯即不
    足採，上訴人另抗辯被上訴人所召集之Ｂ會係五十一個會員等語，惟被上訴人所
    提之合會會單，其中載明會員是五十一個，此有被上訴人提出之合會會單影本一
    紙在卷可稽，上訴人復無法舉證證明Ｂ會之會員係五十七個，是其所辯Ｂ會之會
    員為五十七個等語，亦不可採。故被上訴人主張上訴人參加之Ａ會於八十五年十
    一月二十日得標後，即未繳交會款，共計十七次死會會款（三十四萬元）未繳納
    ，及上訴人以其子劉長鑫名義參與之Ｂ會於得標後，自八十五年十二月起亦未繳
    納會款，共有三十四次死會會款（六十八萬元）未繳納，而上訴人以其女劉玉琦
    名義參與之Ｂ會，共繳交二十二次會款（四十四萬元）等情，堪可採信。
四、又按修正後民法第七百零九條之七及第七百零九條之九固就得標會員應繳納會款
    之義務定有明文，然該修正條文係自八十九年五月五日施行，民法債編施行法並
    無明文民法修正施行前發生之合會關係亦適用修正施行後之民法相關規定，是本
    件原告所邀集之互助會先後於八十七年一月五日及八十八年四月二十日期間屆滿
    ，既發生在民法修正施行前，即無前揭修正後民法關於合會規定之適用，惟按一
    般民間合會，係會首與會員間之債權、債務契約，合會定期開標以標金（即所謂
    會息）最高者為得標，會員得標時應付出標金，在得標前須按期繳納活會會款，
    得標後須按期繳納死會會款，此本係台灣省民間合會習慣。次按，二人互負債務
    ，而其給付種類相同，並均屆清償期者，各得以其債務，與他方之債務，互為抵
    銷，民法第三百三十四條一項亦定有明文。本件上訴人參加被上訴人所召集之Ａ
    會於八十五年十一月二十日得標後，即未繳交會款，共計十七次死會會款（三十
    四萬元）未繳納，而上訴人以其子劉長鑫名義參與之Ｂ會於得標後，自八十五年
    十二月起亦未繳納會款，共有三十四次死會會款（六十八萬元）未繳納，上訴人
    以其女劉玉琦名義參與之Ｂ會仍為活會，共繳交二十二次會款（四十四萬元），
    已如前述，是被上訴人主張扣抵活會會款後，上訴人仍應再給付五十八萬元會款
    ，堪可採信，故被上訴人基於合會之法律關係，請求上訴人給付五十八萬元之會
    款及法定遲延利息，為有理由，應予淮許。從而，原審判令上訴人應給付被上訴
    人五十八萬元，及自九十年一月二十一日起至清償日止，按年息百分之五計算之
    利息，並依職權宣告假執行，即無不合。故上訴人上訴意旨指摘原判決不當，求
    予廢棄改判，為無理由，應予駁回。
五、因本案事證已臻明確，兩造其餘主張陳述及所提之證據，均毋庸再予審酌，附此
    敘明。
六、據上論結，本件上訴為無理由，依民事訴訟法第四百三十六條之一第三項、第四
    百四十九條第一項、第七十八條，判決如主文。
中　　　華　　　民　　　國　　九十一　　年　　　九　　　月　　十二　　日
                                        民事第六庭審判長法官　林惠瑜
                                                        法官  姜悌文
                                                        法官  郭美杏
右為正本係照原本作成
如不服本判決，應於收受送達後二十日內向本院提出上訴書狀，其未表明上訴理由者
，應於提出上訴後二十日內向本院補提理由書狀（均須按他造當事人之人數附繕本）
上訴時應提出委任律師或具有律師資格之人之委任狀；委任有律師資格者，另應附具
律師及格證書及釋明委任人與受任人有民事訴訟法第四百六十六條之一第一項但書或
第二項（詳附註）所定關係之釋明文書影本。
中　　　華　　　民　　　國　　九十一　　年　　　九　　　月　　十二　　 日
　　　　　　　　　　　　　　　　　　　　　　　　　法院書記官　陳如庭
附註：
民事訴訟法第四百六十六條之一（第一項、第二項）：
對於第二審判決上訴，上訴人應委任律師為訴訟代理人。但上訴人或其法定代理人具
有律師資格者，不在此限。
上訴人之配偶、三親等內之血親、二親等內之姻親，或上訴人為法人、中央或地方機
關時，其所屬專任人員具有律師資格並經法院認為適當者，亦得為第三審訴訟代理人
